臺灣高等法院花蓮分院刑事判決　　　　　96年度上訴字第46號
上　訴　人　臺灣花蓮地方法院檢察署檢察官
上　訴　人
即　被　告　甲○○
選任辯護人　吳美津律師
上列上訴人因業務過失致死案件，不服臺灣花蓮地方法院95年度
矚訴字第1號中華民國95年11月20日第一審判決（起訴案號：臺
灣花蓮地方法院檢察署95年度偵字第2160號），提起上訴，本院
判決如下：
    主  文
原判決撤銷。
甲○○從事業務之人，因業務上之過失致人於死，處有期徒刑貳
年陸月。
    事  實
一、甲○○係交通部臺灣鐵路管理局（以下簡稱臺鐵）花蓮運務
    段崇德站副站長，其應依照臺鐵對內頒佈之運轉規章（內含
    多種相關法規）執行職務，且依其與多年工作上相處之施工
    人員劉興仁等人所形成之施工慣例（默契），施工人員於火
    車行經處施工時，若委請值班站長或副站長代為通報火車是
    否駛來之資訊時，值班站長或副站長均會加以通報。
二、甲○○於民國95年3月9日上午8時起至翌日上午8時止擔任值
    班工作，故需實際執行站長平日之勤務內容，其於95年3月9
    日上午11時許，在崇德站之控制板上，發現代表該站鐵路西
    線進站號誌機至出站號誌機間區域（該區○○○○路西正線
    及西副線，臺鐵以「12BT」作為該區域之代號）之故障燈亮
    起，立即以電話聯絡臺鐵花蓮電務分駐所（以下簡稱電務所
    ）人員前去維修，經電務所技術助理徐慶鴻、基層技術員陳
    映廷至現場暫時排除故障後，認尚須作檢測以徹底修復，故
    先以無線電通報甲○○後，徐慶鴻並向電務所助理工務員陳
    富坤報告此情，陳富坤遂與臺鐵花蓮工務分駐所（以下簡稱
    工務所）技術領班劉興仁聯繫，請其至現場查看應如何徹底
    修復，經領班劉興仁查看後，即電知電務所人員應於翌日凌
    晨0時至現場更換鐵路絕緣板，並請該所派人及攜帶工具至
    現場配合施工，陳富坤乃派遣該所技術助理巫允正、臨時約
    僱員林永基於該時會同工務所人員施工。故甲○○當知悉該
    處之絕緣板於事故前發生故障，且僅係暫時排除障礙，並未
    完全修復，有再修理之必要。
三、嗣於翌日，即95年3月10日凌晨0時15分許，領班劉興仁為修
    復甲○○於前日發現故障之絕緣板，先至值班站長室告知甲
    ○○：「12BT軌道絕緣板有問題，我配合電務人員去處理一
    下！」，甲○○即答稱「知道了」等語，表示知悉工務所領
    班劉興仁當日欲至12BT修理絕緣板，甲○○並明知和仁站至
    崇德站、新城站至北埔站間（各該站由北往南之排序為和仁
    、崇德、新城、北埔），業因工務所欲於95年3月9日晚間11
    時起至翌日清晨（和仁站至崇德站係施工至95年3月10日清
    晨6時、新城站至北埔站係施工至95年3月10日清晨5時50分
    ）進行東正線匝道施工，故臺鐵綜合調度所調度員已將上開
    區段○路之東正線封鎖，僅餘西正線可供火車行駛，且明知
    火車在崇德站至新城站間慣行東正線，其為使火車在和仁站
    至北埔站間不致因為頻頻轉換東、西線鐵軌使車速變慢，乃
    依運轉規章中「臺灣鐵路管理局中央控制區間就地控制設備
    使用須知」之規定，先經臺鐵綜合調度所調度員李坤修告知
    已聯絡好新城站副站長後，甲○○即依上開須知之規定，於
    上開時段，就地控制燈號，使火車於上開砸道施工期間依燈
    號指示，在崇德站至新城站間捨平日慣行之東正線改行駛西
    正線。而甲○○亦知悉當日劉興仁及工務所、電務所人員修
    繕之地點係在12BT處，該區域尚包括火車因其就地控制而改
    行之西正線，甲○○於知悉劉興仁欲至上開處所施工時，即
    應依運轉規章中「路線隔斷及路線封鎖須知」第16點之規定
    ，告知劉興仁前揭火車變換行駛路線事宜，然其並無任何不
    能注意之情事，竟於劉興仁向其為上開口頭通報時，因正忙
    於辦理和仁站至崇德站之封鎖事宜，而疏未向劉興仁告知當
    日凌晨火車業自往日慣行的東正線改行西正線之事實，僅向
    劉興仁答稱：「我知道了！」，且因係於匆忙間之告知，劉
    興仁亦未詳細與甲○○確認，未注意東正線已派遣其同事即
    劉金生辦理匝道施工，有封鎖之可能，致劉興仁誤以為該日
    火車仍依習慣將行駛東正線，而率同工務所技術助理劉振富
    、盧鐵舟、曾楊金生，及電務所之巫允正、林永基前往12BT
    鐵軌處施工。
四、劉興仁率同上開人等抵達施工定點後，為確認，仍再以無線
    電呼叫甲○○稱：「我們現在開始作，幫我們看一下！」，
    甲○○則於無線電中允諾稱：「好。」等語，而受劉興仁之
    託，代為注意施工時可能之狀況，劉興仁則亦基於甲○○上
    開承諾，信任其當於火車或鐵軌有狀況時當會告知，並疏未
    依規定指派瞭望員，則依上開承諾，甲○○既明知劉興仁等
    當晚在12BT鐵軌處施工，則在火車駛入崇德站時，應以無線
    電呼叫通知，使上開在鐵軌上施工之人員得以注意及避讓。
    然臺鐵臺北機務段機車長江興海於95年3月10日凌晨1時3分
    許，駕駛1073次自強號火車進入崇德站時，甲○○客觀上並
    無任何不能注意或通知之情事，竟疏未通知劉興仁或江興海
    注意，再劉興仁因誤以為該列車必然行駛平日慣行之東正線
    ，亦疏未指派瞭望員瞭望有無火車即將靠近施工地點，致江
    興海於同日凌晨1時5分駕駛上開火車行經14A轉轍器處（蘇
    新起站58K159m處，原審僅記載為12BT處，實際12BT之區域
    範圍較廣）時，甫過鐵軌彎道即撞及正在更換絕緣板而完全
    不知避讓之劉興仁、劉振富、盧鐵舟、曾楊金生、巫允正，
    致劉興仁受有顱內及胸腹腔內出血、劉振富受有外傷性休克
    、盧鐵舟受有出血性休克、曾楊金生受有外傷性休克、巫允
    正受有顱內及胸腔內出血之傷害而均當場死亡，林永基則因
    當時起身欲拿取螺絲零件而倖免於難。
五、案經臺灣花蓮地方法院檢察署檢察官據報相驗後，自動檢舉
    偵查起訴。
    理  由
一、認定犯罪事實所憑證據及理由：
（一）證人徐慶鴻、陳映廷、陳富坤（見相卷第222-224、276-2
      77頁、第225-228、277-278頁、第229-231、281-282頁）
      於警訊及偵查中之證述。其等均證稱，於95年3月9日11時
      經被告通知，由徐慶鴻及陳映廷至12BT查修，到場時係以
      無線電與崇德站聯絡及報備，並未提出申請，經檢修發現
      軌道絕緣工字不良，造成軌道靠密，無絕緣，致電路短路
      ，當時處理方式先暫時排除障礙，讓電路恢復正常，但絕
      緣工字已損壞需更換才能永久解決問題，故檢修後確認電
      路已恢復正常，以無線電向崇德站確認，並告知鋼軌已損
      壞不堪使用，需叫工務人員進一步判斷，返回後向班長陳
      富坤報告，並將故障原因寫於值班紀錄表內備查，班長陳
      富坤則與工務所之劉興仁聯絡後，劉興仁告知需處理絕緣
      ，要求派員於3月10日零時零分帶5個小字板及備用螺絲及
      人員到現場配合，且臨時性之施工大都以口頭向值班站長
      或副站長申請等語。足以證明被告與施工人員間確有口頭
      提出申請施工之情形，且被告知悉當日12BT之故障日間時
      僅係暫時排除，而於隔日淩晨時方由死者劉興仁帶班進行
      修復之事實。
（二）證人林永基於警詢（見相卷第34-37、39頁）、偵查（見
      相卷第104-106頁、第268-270頁）及原審（見原審卷第13
      1-140頁）之證述。其證稱當日係協助工務所換絕緣板，
      道班班長劉興仁曾告知列車係行駛東正線，故叫其等在西
      正線施工，在施工中施工人員突遭火車撞擊當場死亡等事
      實。足以證明死者劉興仁並不知當日火車改駛西正線，而
      告知施工人員火車行駛東正線，且現場施工人員係因受火
      車撞擊而死亡之事實。
（三）證人江興海於警詢、偵查中之證述（見相卷第42-45、92-
      95、272-273頁）。其係本件事故火車之司機員，供稱事
      故地點為蘇新起58公里200公尺，地點為彎道轉直線，號
      誌均正常運作，機務段有電報通知東正線封鎖，當時號誌
      亦係行駛西正線，事故發生後立即停車，以無線電呼叫崇
      德站，詢問路線上為何會這麼多人，崇德站副站長甲○○
      稱工務段正在修絕緣板不會影響行車等語，伊則告知人都
      撞到了還不影響，據甲○○告知其知悉維修之事，因該班
      施工人員未提出申請，故未依規定掛封鎖牌，且當日早上
      就在同一地方維修，晚上又跑來稱要修同一個地方，被告
      以為只要10幾分鐘就可修好，但發生事故時已修了40幾分
      鐘等語。足以證明被告甲○○經工務所之劉興仁告知，其
      等於當晚係在該處更換絕緣板，此核與其原供稱劉興仁曾
      至值班室告知之內容相符，足以證明被告業經劉興仁告知
      ，當日在該處施工之事實。
（四）證人鍾添財於警訊、偵查之證述（見相卷第33頁、107-10
      9頁）。其證稱當日約凌晨0時20分許聽到崇德道班班長劉
      興仁用無線電話呼叫崇德站值班副站長甲○○，說「我們
      可以進去嗎（指可以進入鐵路線路施工）」，因尚有其他
      工作在忙，故崇德站值班副站長甲○○如何回答，伊不清
      楚…於淩晨1時許，自無線電中聽到司機員喊，崇德站線
      路上怎麼那麼多人，撞到人了…事故後打電話給崇德站副
      站長甲○○時，其稱「崇德道班稱要去換緣片只要10分鐘
      就好，怎知道會出事情」等語。足以證明被告甲○○確實
      於事故前即知悉劉興仁在該處施工。
（五）證人劉金生（即工務所技術副領班）於警詢、偵查及原審
      之證述（見相卷第233-239頁、第263-266頁、原審卷第14
      1-154頁）。證稱其有聽到死者劉興仁與被告於無線電中
      之交談，死者問「我可不可以開始做」，被告答「可以做
      」，且依慣例，有口頭提出申請之情形。足以證明被告當
      日確係受死者劉興仁之託，代為注意列車行駛之狀態，故
      依行車安全規章，被告應對其值班時之行車安全負責。
（六）道路交通事故現場圖1份、檢察官相驗筆錄5份、檢察官履
      勘筆錄1份、法醫驗斷書5份、相驗屍體證明書5份、現場
      照片數幀、相驗照片數幀。均足以證明被害人劉興仁、劉
      振富、盧鐵舟、曾楊金生、巫允正等5人均係因本件事故
      遭火車撞擊而死亡。
（七）崇德站列車到開時刻紀錄表1份（見相卷第74、75頁）、
      電務所值日夜班紀錄表1份（見相卷第76頁）、95年3月10
      日1073次列車事故路線封鎖（見相卷第73頁）及行駛路線
      相關資料1份（見相卷第72頁）。足以證明系爭事故發生
      時，上開列車慣行之東正線已因篩碴整碴工作而封鎖，且
      電務所於事故發生時配合工務所至12BT處更換絕緣板。
（八）無線電對講譯文、原審勘驗筆錄，及路線隔斷封鎖工作紀
      錄簿、電務所工作日誌、工務所工作日記簿、崇德站站務
      日誌、無線電對講錄音帶等。足以證明劉興仁於事發前與
      被告之對談及事故發生後司機員江興海與被告聯絡時，被
      告之答覆，均足以證明被告知悉劉興仁在該處更換絕緣板
      ，且其事前曾對劉興仁之要求為承諾之事實。
（九）被告甲○○之供述。其於警詢中坦承當日劉興仁於零時15
      分曾告知12BT（站端軌道顯示燈）絕緣有問題，伊配合電
      務人員去處理一下後就離開了。…劉興仁有向其稱不影響
      行車，故未通報，依規定如有佔據軌道影響行車安全才要
      向調度室報告等語（見相驗卷第22-24頁）。該份筆錄係
      於95年3月10日凌晨4時許製作，距事發時間最近，且因事
      故甫發生，所有之記憶及反應係最深刻及真實，故被告當
      時所述當係最真實之狀況，依其供述內容可知，被告當時
      確未依規定要求劉興仁申請並經核准後方得施工，且當時
      記得劉興仁曾告知至何處處理何事，僅其並未記得劉興仁
      曾以無線電向其通報要開始，請其幫忙注意，由此點可知
      被告於事故發生前根本就忘記了曾答應劉興仁之事，此即
      係發生本件過失致死最重要關鍵之一，被告當時應注意能
      注意而未注意，此明顯係有過失。
（十）綜上所述，足以證明被告為執行業務之人，對上開業務上
      之過失行為，致死者劉興仁等5人死亡之事實應負責任，
      其犯罪事證明確，犯行洵堪認定，應予依法論科。
二、被告辯解及本院不採之理由：
（一）被告辯稱：本件應係劉興仁未依規定填寫施工申請單，且
      劉金生所述慣例之說不實在，伊並未違反工作規定，並無
      業務過失致人於死之犯行云云。
（二）經查：
  １、本件事故發生後，鐵路局工務段分駐所主任張阿讚及花蓮
      機務段之陳根章於檢察官訊問時均稱：雖未提出書面申請
      ，但若與值班站長或副站長打過招呼，就應該注意，至少
      火車來，也應該通知施工人員等語（見相卷第111頁背面
      、第120頁），此核與證人陳富坤及劉金生之證述相符，
      顯然雖依臺鐵規章並無口頭提出申請之規定，但實際施作
      時，於工作人員與值班人員間確有上開慣例存在，故被告
      及辯護人要求本院調閱並函查之資料，雖均未明文規定有
      慣例存在，但其既係明定之規章，而非一般工作人員施作
      後所形成之慣例甚明，故其辯稱無慣例之詞，尚不足採信
      。且此亦與劉興仁等施工是否依「台灣鐵路管理局工務處
      養路標準作業程序」等無關，而係依照施工必要所為之判
      斷及認定。
  ２、況值班站長或副站長亦負責行車安全，此於行車規章中有
      規定，故若車站內線路上有施工人員或任何人，值班副站
      長在列車進站時即要通知路線上的人，此並經證人鄧萬銘
      於偵訊中證述甚詳（見相卷第129頁），則被告於本院審
      理時辯稱其不負責通知施工人員列車是否進站之詞，當係
      推卸責任之舉，而不堪採信。
  ３、被告於本件事故前即知悉劉興仁與工務所、電務所施工人
      員將在12BT處施工，此得自下述事項確認：
    (1)被告於警詢及偵查中自承：「道班班長劉興仁於今日（即
      95年3月10日）0時15分有來向我說：『12BT絕緣有問題，
      我配合電務人員去處理一下。』，之後就離開了。」、「
      （警方問：劉興仁於10日0時15分到崇德車站向你告知要
      配合電務人員處理絕緣問題，是否有告知你要在哪一個地
      點？哪一個線路上施工？）他沒有告知我要在哪一個地點
      及哪一個線路上施工，而且他也沒有告訴我施工的內容為
      何，他只告訴我要在12BT處處理軌道絕緣板的問題。．．
      ．我所知道的絕緣板是在2支鐵軌交接處，因為要中斷軌
      道電路所以才會設置絕緣板的裝置。」、「（檢察官問：
      95年3月10日凌晨1時5分，西正線有無施工？）該時段沒
      有人申請施工，只有道班領班劉興仁在今天（即95年3月
      10日）凌晨0時15分左右在運轉室門口跟我說他要配合電
      務單位去處理鐵軌故障的狀況。（檢察官問：劉興仁有無
      說鐵軌故障狀況？）他只說要配合電務單位維護鐵軌，也
      沒說要維護哪一段。（問：劉興仁有無提到要處理絕緣板
      的問題？）他是說白天時電務單位說絕緣已經處理好了，
      但是叫他們再配合電務去處理一下絕緣，讓絕緣處理的更
      好。」等語（見相驗卷第23頁、第26頁、第27頁、第96頁
      正反面），顯見劉興仁於95年3月10日0時15分確實有對被
      告告知將前往12BT處施工。而12BT之範圍經被告於本院自
      承：所謂的「B」，是指西邊的路線，12BT是進站號誌機
      至出站號誌機之間的每一個股道，包含3、4股的西副線及
      5股的西正線等語，益證被告知悉劉興仁與其餘工務所、
      電務所施工人員的施工範圍包含1073次列車因其就地控制
      改行的西正線。至於被告事後雖改口辯稱：劉興仁於95年
      3 月10日0時15分來值班室時，只有說要配合電務去處理
      一下，沒有說地點，伊在警詢及偵查時之所以會為如上供
      述，是因為事故發生後，伊回想95年3月9日早上電務有處
      理12BT號誌故障的問題，才會在警詢及偵查時如此推想，
      實際上伊於案發前不知道他們工作的地點在12BT處云云，
      惟觀以被告於警詢所為之上開供述，其均係稱：「劉興仁
      有告稱12BT絕緣有問題」、「劉興仁只說要在12BT處理軌
      道絕緣板的問題」，其均係將劉興仁告知之內容再告以警
      方，訊問過程中被告從未提及不清楚劉興仁一行人施工的
      地點，是肇事後才恍然大悟之情節，況被告於偵訊所為前
      開供述，亦明確敘及：劉興仁稱白天時電務單位說絕緣已
      經處理好了，但是叫他們再配合電務去處理一下絕緣，讓
      絕緣處理的更好等語，被告既對於電務所人員於95年3月9
      日在12BT處施工乙事知之甚稔，則劉興仁對其如此告知時
      ，豈可能不知劉興仁等施工人員施工的地點在何處？可見
      被告所辯係事後推諉卸責之詞，不足採信。
    (2)再據無線電對講譯文所示，被告於案發前後，與1073次列
      車司機江興海及該車列車長有如下對話（見審卷第70-79
      頁）：
       「（和仁站站長：）1073通過，謝謝。
         （司機員：）收到了，謝謝。
         （司機員：）崇德1073接近
         （被告：）1073通過。
         （司機員：）收到了，謝謝。
         （司機員：）崇德1073呼叫。
         （被告：）崇德聽到了，有話請講。
         （司機員：）工務、工務怎麼在路線上面啊？
         （被告：）啊!
         （司機員：）工務怎麼這麼多人在路線上面？
         （被告：）他們說在修理絕緣而已，沒有影響路線。
         （司機員：）在路線上面撞到人了啦！
         （被告：）班長、崇德呼叫、聽到請回答，崇德班長
         （被告：）1073司機員，崇德呼叫，聽到請回答。
         （列車長：）那個司機員、我是車長、司機員已經下
         （被告：）崇德道班、聽到請回答、班長、崇德呼叫
         （被告：）1073司機員崇德呼叫、聽到請回答。
         （被告：）1073列車長，崇德呼叫、聽到請回答。
         （列車長：）聽到請講。
         （被告：）司機是怎麼... 那個...
         （列車長：）我們在車下。
         （被告：）有.....去撞到人嗎？
         （說話人不明：）對啦，要快聯.....
         （被告：）人現在情形如何？
         （說話人不明：）：現在.....
         （列車長：）崇德站、1073車長呼叫、聽到請回答。
         （被告：）崇德聽到、有話請回答。
         （列車長：）那個要趕快叫通知那個路警所。
         （被告：）是怎樣嗎？
         （列車長：）撞到人了啦，..... 好像很嚴重，沒效
         （被告：）這樣... 是誰... 什麼名字？
         （列車長：）還不清楚現在還在查對。
         （列車長：）崇德站、1073車長呼叫，聽到請回答。
         （被告：）崇德聽到、有話請講。
         （列車長：）我們在58公里600公尺這邊。
         （被告：）人是怎樣嗎？
         （列車長：）還是找。
         （被告：）人弄到車下喔？
         （列車長：）是啦，好像是我們道班的人。
         （被告：）車有...有...故障嗎？
         （列車長：）車要機務和司機看才知道。
         （列車長：）沒有派人過來嗎？
         （司機員：）崇德、1073呼叫。崇德、1073呼叫。
         （被告：）聽到、有話請講。
         （司機員：）有沒有通知啊！
         （被告：）我現在通知。
         （列車長）崇德站、1073車長呼叫、聽到請回答。
         （被告：）聽到、有話請講。
         （司機員：）他們是在作什麼工作。
         （被告：）什麼... 什麼... 作什麼？絕緣魚尾板而
        據上開對話內容，被告經江興海質問為何有這麼多工務
        人員在路線上時，被告僅係答稱：他們說在修理絕緣而
        已，沒有影響路線等語，並未有驚訝之反應，益證被告
        於案發前確實知悉劉興仁及其餘施工人員將在12BT鐵軌
        處施作工程。
    (3)證人江興海於偵查中證稱：案發後被告說這班維修人員在
      昨天（即95年3月9日）早上就在修同一個地方，他說以為
      只要10幾分鐘就可以修好，但發生事故時已經修了40幾分
      鐘等語（見相驗卷第95頁），則從證人江興海所述被告對
      其告稱的內容，亦堪認定被告於案發前知悉上開施工人員
      之施工地點無誤。
  ４、被告曾於事前與劉興仁於值班室及無線電中就施工事項為
      應答，此得自下述事由確認：
    (1)死者即道班班長劉興仁於施工前至崇德車站運轉室以口頭
      親自向值班副站長甲○○報備，此事實業經被告坦承在卷
      ，則若完全不需負責，劉興仁為何需特意至運轉室報備？
      且劉興仁於開始施作前仍再以無線電通報被告開始施作，
      被告並於無線電中應允，此均經勘驗其等無線電對話記錄
      甚詳，則被告應注意於列車接近崇德車站時，即應依其受
      託內容通知劉興仁等人，促其注意，竟疏未注意，於同日
      凌晨1時3分許，於江興海駕駛1073次自強號列車行經上開
      路段時，未以無線電或其他方式通知劉興仁等施工人員，
      劉興仁因認已委託甲○○代為注意，且認列車一向行駛東
      正線，信於當時應無列車行駛，亦疏未指派瞭望員並設立
      指示牌，因而自強號列車正面撞擊劉興仁等人，此應係被
      告之過失所致。
    (2)被告於原審係辯稱95年3月10日凌晨0時15分許，劉興仁只
      有站在值班室的門口說要配合電務去處理一下，伊不清楚
      他要施工的地點在12BT處，且案發前在無線電中傳出：「
      我們現在開始作，幫我們看一下！」，伊以為是東正線的
      砸道施工人員劉金生在與其對話，要求注意轉轍器，才會
      回稱：「好。」，並不知是劉興仁要求其幫忙注意火車是
      否經過等語。然劉興仁與被告有多年配合關係，若非台鐵
      或被告所服務之處所，甚或與劉興仁間平時相處之模式即
      係以口頭交待後即實施，需辦手續則日後再補等方式，以
      加速施工之腳步，劉興仁豈可能如此委託？而被告又如何
      可能為相當之回應？顯然被告當時確係受劉興仁之委託，
      代為注意火車行經之狀況後，劉興仁因被告之承諾，方大
      膽且未派人瞭望之方式施工，係於本件發生事故後，方針
      對相關之規定要求，此亦即辯護人一再要求原審或本院調
      查之事項，雖本院應其所准，就相關規定均予調閱，且調
      閱之結果確亦如被告所主張之應依照程序，填單、通知、
      核准，取得施工許可證後再予施工，惟此係就一般情形而
      言，本件則除相關規定外，並有工作人員彼此間之情誼或
      配合度，故非僅以交通部臺灣鐵路管理局花蓮工務段函稱
      之內容可以認定。
    (3)且被告於本院準備程序時亦供稱：「在發生事故前45分（
      原供稱半小時）劉興仁有向我打聲招呼，說他們要配合電
      務去處理一下，當時電務沒有來向我聲請，所以我不知道
      做什麼，當時我在注意匝道車，所以沒有問為什麼，因當
      時認為他是配合單位，所以沒有要求他辦手續，且他只有
      在門口打聲招呼而已，他急著走。」等語，再參照其後供
      稱死者劉興仁是與電務去處理絕緣板的事等語，綜合觀之
      ，被告於劉興仁知其配合電務處理時，既已承諾，當知悉
      死者係至何處處理何事，惟因其當日另處理其他工務事，
      故就遺忘曾答應劉興仁之事，其以事後回想，及當時與火
      車司機員於無線電通話之內容，足以顯示被告當時對劉興
      仁等人在該處施工及曾託其注意之事，確已無印象，僅隱
      約記得劉興仁等曾在該處施工，故於司機員問：「工務、
      工務怎麼在路線上面啊？」時，方答「啊! 」，於司機員
      再問：「工務怎麼這麼多人在路線上面？」時，答稱「他
      們說在修理絕緣而已，沒有影響路線。」等語，此已考慮
      被告辯護人所稱當時被告係經思考後方答覆，並非如譯文
      顯示之立即回答之狀態，依上開被告當時之反應，足以認
      定被告確實知悉劉興仁等工務人員在該處，而非電務人員
      ，且明確回答係在該處修絕緣板，亦非如被告嗣後所辯之
      絕緣板於日間已修好，不知工務在該處做何事云云，而被
      告知悉工務人員在該處施工，且劉興仁曾至值班事與其打
      招呼，顯係要求幫忙注意，則被告當係受劉興仁之託，代
      為注意列車行經之動態，否則劉興仁請他代為注意何事？
      而被告因忙於他項工作，疏於注意受託之事，致劉興仁等
      因而死亡，此即係被告之過失，被告又係於執行職務時負
      有此項已承諾之義務，其所為確有疏失，被告辯稱依其工
      作內容，其無責任、亦無義務通知劉興仁等詞，不堪採信
      。
  ５、另就劉興仁率同其餘施工人員抵達施工定點時，是否曾以
      無線電聯絡被告，請被告幫忙注意，及被告是否知悉呼叫
      之人為劉興仁乙節論述如下：
    (1)據無線電對講譯文所示，案發前被告曾與他人有下列對話
      （見原審卷第70-79頁，括號已註記發話人部分，乃被告
      表示無爭議之處）：
        「（中型砸道車司機：）4442接近。
          （本案將釐清之發話人：）崇德站，崇德站，道班呼
          （被告：）聽到了，有話請講。
          （本案將釐清之發話人：）我們現在開始作。
          （被告：）好，現在開始作。
          （本案將釐清之發話人：）幫我們看一下。
          （被告：）好。
          （本案將釐清之發話人：）謝謝。
          （砸道車上人員：）崇德副座…我現在要進去了喔，
          （被告：）可以，可以，你們要是有聯絡好就可以了
      是以上開註記「本案將釐清之發話人」為何人，自為本件
      事實上爭點之一。經查，證人劉金生於原審證稱：伊是崇
      德道班技術副領班，案發當天凌晨，伊在和仁站施做抽換
      道碴的工程，所謂砸道工程是指道碴以後才做的工程，和
      仁站到崇德站間的東正線因此封鎖。伊於案發當天凌晨0
      點大約15分時，在崇德站的砸道車上，從無線電內有聽到
      被告與劉興仁的對話，劉興仁問被告可否做，被告答稱可
      以。經法官當庭播放案發當天的無線電對話錄音帶後，伊
      可以確認上開譯文註記「本案將釐清之發話人」即為劉興
      仁，至於上開譯文註記「砸道車上人員」則為伊無誤，譯
      文中的4442則是指中型砸道車。伊可以為上開確認是因為
      劉興仁發話當時，伊在無線電內聽得很清楚，可以從聲音
      辨認出發話人是劉興仁，伊92年到崇德站任職的時候，劉
      興仁就在那裡，被告也是擔任副站長。譯文中出現的「道
      班」，是指工務維修人員的意思，伊與劉興仁都是工務所
      人員，都可以被稱呼為道班。至於伊與被告的對話是指之
      前在值班室和被告聯繫有砸道車要從崇德開到和仁，問他
      何時可以開，因為砸道車都行駛在鐵軌上，被告說他要與
      和仁站那裡聯絡好封鎖後，伊才可以進去，所以伊後來才
      在砸道車上等被告說是否可以進去，上開譯文的意思，是
      被告說我們如果已經跟和仁的監工聯絡好，確定和仁已經
      封鎖，就可以進入，等到開始進行砸道工程後，就不需再
      向崇德站作確認。針對被告答辯誤以為劉興仁所言「幫我
      們看一下」是伊要他幫忙看轉轍器部分，確實有此可能，
      但被告既然誤以為要看轉轍器，接下來就應該給予砸道車
      是否可以進入的明確指示，而不會單純只說好，卻沒有砸
      道車可否進入的指示等語（見原審卷第141-154頁），核
      與證人彭錫昌於警詢中證稱：伊是案發當天4442次中型砸
      道車的司機，案發當天0時16分許，伊對被告呼叫「4442
      接近」，被告沒有回答，伊即依據進站號誌機的號誌顯示
      可進站而進站，並將砸道車停靠在東正線上等候帶車的指
      揮員，2分鐘後劉金生到砸道車上，之後就由劉金生與被
      告呼叫聯絡。在砸道車上，伊與劉金生都有聽到「（本案
      將釐清之發話人：）崇德站，崇德站，道班呼叫。聽到請
      回答。（被告：）聽到了，有話請講。（本案將釐清之發
      話人：）我們現在開始作。（被告：）：好，現在開始作
      。本案將釐清之發話人：）幫我們看一下。（被告：）好
      」的對話，伊聽得出來那是道班班長劉興仁與被告的對話
      等語相符（見相驗卷第309頁至第312頁），可知譯文中上
      開應釐清之發話人確實為劉興仁無誤。
    (2)被告是否將無線電中劉興仁的聲音誤聽為劉金生的聲音？
      經查：證人劉金生、彭錫昌自無線電內均可由聲音辨認出
      上開通話是由劉興仁發出，被告於原審自承其認識劉興仁
      已經有20年的時間，其應較上開2人更能自無線電內聽出
      該部分通話是由劉興仁所為。再被告於無線電中傳出「我
      們現在開始作」、「幫我們看一下」時，其均僅回答「好
      ，現在開始作」、「好」等語，據證人劉金生所證上開內
      容，被告如此回答而非回應現在可否進去的指示，亦可證
      明被告並未將劉興仁的聲音誤認為劉金生的聲音。又被告
      於偵查中，針對上開譯文劉興仁所言部分，辯稱：伊認為
      那是砸道車司機（即彭錫昌）在說話云云（見相驗卷第28
      5頁），嗣於原審改辯稱：那是劉金生的聲音云云，若被
      告果係將劉興仁上開所言誤聽為他人之聲音，對於此「他
      人」為何人，其前後供述應互相一致，焉會針對案發前聽
      聞該聲音的1次感官經驗，於偵查中答辯是彭錫昌的聲音
      ，於原審辯稱是劉金生的聲音？於本院則辯稱因當時於無
      線電中之通話不易辨識何人云云，惟據當時亦自無線電中
      聽到對話之證人劉金生及鍾添財均辨識係被告與劉興仁之
      對話，被告確一再否認通話對象，足以證明其所辯不實。
      故本院認定被告確知悉上開通話內容為劉興仁所為，其仍
      加以應允。縱退萬步言之，被告當時可能有誤認劉興仁聲
      音為他人聲音之情形，然據證人劉金生所證道班之含意，
      參以上開無線電通話時間，會自稱為道班者，不是施作砸
      道工程的工務所人員，就是劉興仁等一行施工人員，被告
      於無線電內傳出崇德道班呼叫的聲音時，應可注意該聲音
      極有可能為劉興仁所為，其竟未究明而予以誤認，事後亦
      未通知火車將駛出崇德站之資訊，其仍有過失。
  ６、本案最主要之癥結在於被告是否應就劉興仁班長之委託負
      責？本院認被告應對此負責，判斷之依據除上開１、２之
      論述外，並論述如下：
    (1)被告有違反「路線隔斷及路線封鎖須知」第16點注意義務
      之過失：
      按「本須知所稱路線隔斷係指選擇不妨礙列車運轉之時
        間，（即在列車空間內）暫時封閉路線，施行維修路線
        、電車線，號誌設施等工作而言。」、「在正線施行路
        線隔斷工作時，施工主辦單位應填寫『路線隔斷工作申
        請單』於施工前7日送所屬主管處核准後辦理之。主管
        處接到施工單位之申請時，應即加以審核，並經運務處
        長同意會銜後以電報通知。但因緊急不及報准時，得將
        事由通知有關站長（中央控制區間站長應即轉報調度員
        ）同意後施行。」、「施行路線隔斷工作中，如因緊急
        加開列車或運轉次序及交會變更有影響工作之虞時，工
        作地點之兩端站長應即將要旨通知施工負責人。」，臺
        鐵對內頒佈之運轉規章，其中「路線隔斷及路線封鎖須
        知」第2點、第14點、第16點分別定有明文，合先敘明
        。
      劉興仁於施工前依慣例口頭通知被告即將前往崇德站12
        BT處施工，被告回稱：「我知道了！」，並無表示反對
        之意，劉興仁因此帶隊前往施工，根據上開須知第2點
        、第14點第3項之規定，劉興仁與其餘施工人員施工之
        行為已符合路線隔斷之規定，被告自應依上開須知第16
        點之規定，告知劉興仁因和仁站至崇德站、新城站至北
        埔站要施作砸道工程而封鎖東正線，崇德站至新城站將
        採就地控制方式，使嗣後行經之1073次列車捨平日慣行
        的東正線、改走西正線的資訊，避免劉興仁及其餘施工
        人員誤以為列車將走慣行的東正線而不知避讓。然被告
        竟未盡此告知義務，此業據被告自承在卷，致劉興仁自
        始至終均誤以為火車將行走東正線，且於案發前對其餘
        施工人員告稱：火車將行駛東正線，故在西正線施工等
        語（證人林永基就此節證述明確，見相驗卷第35頁），
        使其餘施工人員亦未加以防範，而發生本件事故，被告
        自有未告知列車將改行西正線之業務過失。
      至臺鐵之函覆雖表示：欲進入鐵路沿線施作工程時，無
        論屬計畫性或臨時施工，皆需依本局頒布之「路線隔斷
        及路線封鎖須知」之規定，施工負責人均需向車站值班
        站長提出申請。計畫性施工應有行車電報或月施工執行
        表作為申請依據，但遇緊急情事需臨時施工時，則准以
        口頭申請，惟不論書面申請或臨時口頭申請，施工負責
        人皆須於車站填寫路線隔斷封鎖工作紀錄簿作為雙方申
        請與核准施工之憑證等語，似表示本件劉興仁未事先填
        寫路線隔斷封鎖工作紀錄簿，於法有違。然依據「路線
        隔斷及路線封鎖須知」第11點第1項規定：「施行路線
        隔斷或路線封鎖時，接受申請之站（距施工地點最近站
        ）應填寫路線隔斷、封鎖工作紀錄簿；施工負責人應於
        施工完畢確認無礙行車後在工作紀錄簿上親自簽名或蓋
        章。」，顯見該路線隔斷封鎖工作紀錄簿係被告應於劉
        興仁口頭申請路線隔斷施工時填寫，嗣劉興仁施工完畢
        確認無礙行車後，始在該工作紀錄簿上簽名或蓋章，並
        非劉興仁於施工前有提出書面申請之義務，故臺鐵上開
        函覆意旨認路線隔斷封鎖工作紀錄簿係站長（或值班副
        站長）與施工負責人雙方申請與核准施工之憑證，顯有
        誤會。
    (2)被告有未依施工慣例，於劉興仁委請其代為通報火車是否
      駛來之資訊時，未加以通報之過失：
      證人劉金生於原審證稱：伊在臺鐵工作20幾年了，依照
        以往的經驗，只有重大工程要施工才會以書面申請，大
        部分都是以口頭向值班站長或副站長申請，伊和被告、
        劉興仁一起共事的2年間，也有口頭向被告申請施工的
        情形，平均3、4個月1次。口頭申請在完工的時候要向
        值班站長或副站長說，目的是希望在列車通過時，值班
        站長或副站長可以用無線電通知我們，提醒我們注意，
        之前向被告口頭申請施工時，被告也會幫我們注意，並
        用無線電通知列車是否經過等語（見原審卷第141-154
        頁）；證人徐慶鴻於偵查時證稱：絕緣工程只要10幾分
        鐘就能完成，一般都用口頭向該站站長或副站長申請，
        如果有列車要通過，就用無線電通知等語（見相驗卷第
        277頁）；證人陳富坤證稱：更換絕緣板的工程一般所
        需時間不多，都是口頭向值班站長或副站長報備，他們
        會幫忙排時間，施工結束時再通知值班站長或副站長等
        語（見相驗卷第282頁），顯見臺鐵內部存在有施工人
        員口頭向值班站長或副站長申請施工時，值班站長或副
        站長會在列車經過時以無線電通報施工人員的慣例。
      95年3月9日上午11時，徐慶鴻及陳映廷在崇德站12BT處
        施工時，亦未提出書面申請，此不惟據證人徐慶鴻、陳
        映廷於偵查時證述明確（見相驗卷第第277頁、第278頁
        ），被告亦自承在卷。然依據當時的無線電對講譯文所
        示（見原審卷70-76頁），被告於列車即將通過崇德站
        時，仍有以無線電通報徐慶鴻及陳映廷，益證上開慣例
        之存在，且被告知之甚稔。故被告明知劉興仁與其餘施
        工人員在崇德站12BT處施工，劉興仁於施工前亦再次以
        無線電委請被告幫忙注意列車是否經過，被告仍於1073
        次列車駛經崇德站時，疏未以無線電通知劉興仁等人，
        其顯有違反上開慣例之業務上過失。
  ７、綜上所述，被告明知劉興仁、劉振富、盧鐵舟、曾楊金生
      、巫允正、林永基等人，將於案發時間在12BT處施工，竟
      未將該時段火車將捨慣行的東正線、改行西正線的資訊告
      知劉興仁等人，嗣後於1073次列車行經崇德站時，亦未以
      無線電通知上開施工人員注意，致江興海駕駛的該列車撞
      及完全不知避讓之劉興仁、劉振富、盧鐵舟、曾楊金生、
      巫允正，該5人因此當場死亡，被告既坦承0時15分，劉興
      仁班長有先至車站行車室告知其配合電務處理一下等語，
      被告與劉興仁班長間既有多年之工作上配合，其後劉興仁
      並於無線電話中通知被告，顯然已信賴被告將依其職責，
      於列車駛近時負責通知施工之人員，故劉興仁未派瞭望人
      員，顯然係與上開信賴有關，被告雖矢口否認曾有未依規
      定之行為，然參以劉興仁班長當日所為及上開證人證述平
      時之狀況，該種通知方式卻實可認為係值班站長與道班人
      員間之慣行性做法，雖有違台鐵明文之規章，但既為平日
      所施行之方式，故被告辯稱無該項慣例等語，顯無可採，
      其有業務上之過失甚明，被告所辯尚無可採。
（三）至被告聲請傳訊調度員湯發亮部分，本院認其證詞對上開
      認定並無影響，蓋調度員係為證明當日有無申請，而本件
      事前確實未提出申請，然被告於警訊時亦已供稱依規定如
      有佔據軌道影響行車安全才要向調度室報告等語（見相卷
      第24頁），顯然調度員之供述對本件過失責任之判斷完全
      不生影響，故無傳訊之必要，爰駁回辯護人此部分聲請，
      併予敘明。
三、論罪科刑：
（一）被告於本件事故發生時，係擔任崇德站值班副站長，其違
      背上開業務上應注意之事項，肇致本件事故發生，核其所
      為，係犯刑法第276條第2項之業務過失致人於死罪。
（二）被告以一個業務過失行為肇致5人死亡，係以一行為觸犯
      數罪名，應依舊刑法第55條之規定，從一重處斷。惟被告
      行為後刑法業於94年2月2日修正公布，並於95年7月1日施
      行，參酌最高法院95年5月23日刑事庭第8次會議決議，刑
      法第2條第1項之規定，係規範行為後法律變更所生新舊法
      律比較適用之準據法，於施行後，應適用刑法第2條第1項
      之規定為「從舊從輕」之比較，而修正前刑法第55條雖均
      有想像競合犯之規定，然刑法第55條增列有「但不得科以
      較輕罪名所定最輕本刑以下之刑」之規定，經比較新舊法
      結果，以適用修正前刑法對被告較為有利，自應依刑法第
      2條第1項前段規定，適用修正前刑法第55條，合先敘明。
（三）撤銷改判理由：原審依業務過失致死罪量處被告有期徒刑
      1年6月，固非無據，被告上訴仍否認犯行，惟其所辯不可
      採信，業論述如上，其上訴並無理由，惟本件被告以一業
      務過失行為，造成5人死亡，意味5個家庭因被告執行業務
      時一時之疏忽而不再完整，被告犯後一再以保護自己之方
      式指稱本次過失均係他人（江興海、劉興仁、劉金生）應
      負責任，足見其犯後並無悔意，堪認其犯後態度不佳，原
      審量處之刑度尚嫌過低，檢察官以原審量刑過輕等為由提
      起上訴，尚非無據，爰撤銷原判決，改判如主文第二項所
      示。
（四）量刑：
      爰審酌被告當時擔任火車站之值班副站長，而火車為大眾
      運輸工具，被告身為崇德站副站長應負有高度注意義務以
      確保相關人等之安全，然其竟因工作忙碌，一時疏忽未及
      通知在現場工作之人員，肇致5名同事喪命，該5個原本健
      全並仰賴各該人維持家計之家庭，因遭此變故而破碎，所
      生損害實甚鉅，且被告於案發後未循正途即積極彌補所犯
      造成之損害、尋求被害人家屬的諒解，反逃避責任、矢口
      否認犯行並意欲將過失責任推諉至其他人員身上，態度實
      不足取，惟其當日自事故前一日8時許開始上班，原預計
      下午6時即交班，但因同事臨時有事而需代班至隔日早上8
      時，其工作負荷甚重，及被害人劉興仁對本件事故發生亦
      同負有未設置瞭望員之業務過失，並被告過失行為所造成
      之重大損失、與被害人平日之關係、其所違反義務之程度
      等一切情狀，量處如主文第二項所示之刑。
據上論斷，應依刑事訴訟法第369條第1項前段、第364條、第299
條第1項前段，刑法第2條第1項前段、第276條第2項、修正前刑
法第55條，罰金罰鍰提高標準條例第1條，判決如主文。
本案經檢察官乙○○到庭執行職務。
中　　華　　民　　國　　96　　年　　7 　　月　　13　　日
                        審判長法  官  何方興
                              法  官  林德盛
                              法  官  王紋瑩
以上正本證明與原本無異。
如不服本判決，應於送達後10日內，向本院提出上訴狀。其未敘
述理由者，並應於提出上訴狀後10日內向本院補提理由狀 (須附
繕本)。
                              書記官  吳家瑩
中　　華　　民　　國　　96　　年　　7　　月　　 23　　日
附錄    本判決論罪科刑法條：
刑法第276條：
因過失致人於死者，處二年以下有期徒刑、拘役或二千元以下罰
金。
從事業務之人，因業務上之過失犯前項之罪者，處五年以下有期
徒刑或拘役，得併科三千元以下罰金。
